臺灣新北地方法院刑事判決
111年度審易字第1440號
公  訴  人  臺灣新北地方檢察署檢察官
被      告  呂添富



上列被告因詐欺等案件，經檢察官提起公訴（111年度偵字第174
11號），被告於準備程序中就被訴事實為有罪之陳述，經本院合
議庭裁定改以簡式審判程序審理，判決如下：
    主  文
呂添富犯侵占遺失物罪，處罰金新臺幣參仟元，如易服勞役，以
新臺幣壹仟元折算壹日；未扣案之犯罪所得新臺幣壹佰零捌元沒
收，如全部或一部不能沒收或不宜執行沒收時，追徵其價額。又
犯非法由收費設備得利罪，處拘役貳拾日，如易科罰金，以新臺
幣壹仟元折算壹日；未扣案之犯罪所得新臺幣壹仟零貳拾參元沒
收，如全部或一部不能沒收或不宜執行沒收時，追徵其價額。
    事實及理由
一、事實：
  ㈠呂添富於民國110年11月1日某時，在新北市板橋區亞東紀念
    醫院附近某處，拾獲葉菁萍遺失具有悠遊卡功能由花旗商業
    銀行核發卡號0000000000000000號信用卡1張（下稱本案信
    用卡）後，竟意圖為自己不法之所有，基於侵占遺失物之犯
    意，將本案信用卡易持有為所有，而侵占入己，並於附表編
    號1、2所示時、地，以悠遊卡儲值金額在末端自動收費設備
    感應付款之方式，使用本案信用卡內悠遊卡原有之儲值餘額
    ，分別支付附表編號1、2所示之消費金額，共計新臺幣（下
    同）108元。
  ㈡呂添富另意圖為自己不法之所有，基於以不正方法由收費設
    備取得財產上不法利益之犯意，利用上開信用卡之悠遊卡自
    動儲值功能，接續以持本案信用卡感應末端自動收費設備之
    方式進行消費，使該信用卡感應後以遊遊卡自動儲值2次，
    每次各500元，取得合計1,000元之可供消費使用之不法利益
    ，並連同本案信用卡內悠遊卡原有之儲值餘額，用以支付附
    表編號4至16、18至28所示之消費金額，共計1,023元。
二、證據：
  ㈠被告呂添富於警詢、偵查、本院準備程序及審理時之自白。
  ㈡告訴人葉菁萍於警詢中之指述。
  ㈢本案信用卡交易明細1份、現場照片2張、監視器錄影擷取畫
    面7張。
三、論罪科刑：
  ㈠本案被告拾獲之信用卡，兼具信用卡及悠遊卡之雙重功能，
    除可在該卡已儲值之額度內消費外，如卡內餘額不足，尚可
    透過該次交易商家使用之電子設備，自動由持卡人之銀行信
    用額度內撥付一定金額作為儲值款項（即自動加值），俾能
    完成消費。是被告就事實㈠侵占本案信用卡後，持卡消費並
    花用本案信用卡內之餘額，即附表編號1、2部分，僅係侵占
    遺失物犯行後，處分已取得贓物之行為，未逸脫原先侵占罪
    所預定處罰之違法狀態，亦未侵害告訴人之信用卡以外之其
    他財產法益，應屬不罰之後行為，不另處罰。
  ㈡被告另持本案信用卡進行自動加值，即附表編號3、17部分，
    係透過該次感應交易之商家悠遊卡端末機連線，在持卡人可
    動用額度之範圍內，向發卡銀行借貸款項儲值而來（即以不
    正方法使收費設備予以自動加值），尚非單純處分原先之贓
    物，對告訴人其他財產另構成不法侵害，自應另成立犯罪。
    至本案信用卡自動儲值後，至下次自動儲值之間所持卡消費
    之金額，即附表編號4至16、18至28部分，均係被告處分該
    次因儲值犯罪所取得之不法利益，同屬不罰之後行為，合先
    敘明。
  ㈢核被告就事實一㈠所為，係犯刑法第337條之侵占遺失物罪；
    就事實一㈡附表編號3、17所為，係犯同法第339條之1第2項
    以不正方法由收費設備得利罪。被告數次持本案信用卡感應
    收費設備，啟動自動儲值功能而為消費之行為，係基於同一
    犯罪目的，於密接之時間、在同一地點為之，侵害相同法益
    ，屬接續犯，應論以一罪。
  ㈣被告所犯上開2罪，犯意各別，行為互殊，應予分論併罰。
  ㈤爰審酌被告拾得本案信用卡後，未送交警察機關或其他合適
    機關處理，反逕自侵占入己，更於消費餘額後，另透過收費
    設備自動加值，除侵害他人之財產法益外，亦影響金融交易
    秩序及銀行對信用管理之正確性，足見其法治觀念薄弱，所
    為應予非難，惟犯後坦承犯行，態度尚佳，雖表達賠償之意
    ，然告訴人表示無和解意願，有本院公務電話紀錄表附卷可
    參，致未能與告訴人達成和解或取得諒解，兼衡被告個人戶
    籍資料查詢結果註記國中畢業之教育程度、於警詢中自陳貧
    寒之家庭經濟狀況、前無犯罪紀錄之素行、因犯罪所獲利益
    及所生損害、犯罪之動機、目的、手段等一切情狀，分別量
    處如主文所示之刑，並就所處罰金及拘役部分，分別諭知易
    服勞役及易科罰金之折算標準。
四、沒收：
  ㈠被告侵占本案信用卡後，以原有儲值金額支付附表編號1、2
    之消費，是此部分被告實際上取得相當於現金108元之犯罪
    所得，雖未扣案，仍應依刑法第38條之1第1項、第3項規定
    宣告沒收，於全部或一部不能沒收或不宜執行沒收時，追徵
    其價額。
  ㈡被告以本案信用卡非法利用自動收費設備進行儲值後，連同
    原有儲值餘額共計消費1,023元（即附表編號4至16、18至28
    之消費總和），是被告此部分事實上取得不法利益應為1,02
    3元，亦應依上開規定宣告沒收，於全部或一部不能沒收或
    不宜執行沒收時，追徵其價額。
  ㈢至被告侵占之本案信用卡1張，雖未據扣案且未實際合法發還
    告訴人，惟本案信用卡經告訴人向金融機構掛失止付後，即
    失其使用效力，客觀財產價值低微，爰依刑法第38條之2第2
    項之規定不予宣告沒收。
五、不另為無罪諭知：
  ㈠公訴意旨另以：被告於事實一㈠時、地，侵占告訴人所遺失之
    本案信用卡後，另於附表時、地，由自動收費設備以小額感
    應付款刷卡消費之方式消費部分（即附表編號4至16、18至2
    8部分），亦涉犯刑法第339條之1第2項、第1項之非法由收
    費設備得利罪嫌云云。
  ㈡按侵占後就所得財物加以變賣或實現其經濟價值，本屬事後
    處分贓物之當然結果，若未能證明行為人另有何施用詐術之
    行為，即不另構成犯罪（最高法院86年度台非字第5號、86
    年度台上字第2358號判決意旨參照）；次按行為人於完成犯
    罪行為後，為確保或利用行為之結果，而另為犯罪行為時，
    倘另為之犯罪行為係前一行為之延續，且未加深前一行為造
    成之損害或引發新的法益侵害，按之學理上所謂之「不罰之
    後行為」（或稱與罰後行為），應僅就前一行為予以評價而
    論以一罪（最高法院100年度台上字第6621號判決意旨參照
    ）。又實質上一罪係指實際上雖存有數個單純一罪，卻因具
    有實質上之一體性，而應僅適用一個刑罰加以處斷之情況；
    其成立與否之判斷學說眾多，除同質性常見之集合犯外，在
    異質性實質一罪之情形，不脫是否為與罰前行為、與罰後行
    為、法益侵害一體性或被害法益同一性等基準，而以吸收關
    係論以一罪（最高法院106年度台上字第1936號判決意旨參
    照）。經查：
  ⑴被告侵占之本案信用卡內之悠遊卡，原有儲值餘額129元，有
    本案信用卡內悠遊卡交易明細可參（見偵字卷第15頁），是
    被告將本案信用卡予以侵占入己時，該信用卡本身及其內悠
    遊卡之儲值餘額，業已完全置於被告實力支配範圍，俱屬被
    告本件侵占遺失物犯行所侵害之財產法益內涵，是被告後續
    使用該信用卡，於悠遊卡原有儲值餘額範圍內之消費行為（
    即消費129元），並未加深告訴人財產法益之損失範圍，核
    與侵占金錢後予以花用之態樣並無二致，對於財產法益之保
    護而言，並無再次侵害之行為。
  ⑵刑法第339條之1所定自動收費設備詐欺罪，其所保護之法益
    ，主要係設置該收費設備者之財產法益，或信賴該收費設備
    判讀之結果而交付財物者之財產法益；且該條係增列在刑法
    之詐欺背信及重利罪章中詐欺取財罪之後，本質上應具有詐
    欺取財罪之屬性，差別在於違法由收費設備取得他人之物罪
    中，以不正方法行使詐術之對象，非為人類，而係收費設備
    ，故利用收費設備付款並取得他人財物者，是否構成違法由
    收費設備取得他人之物罪，即應審究收費設備之判斷機制，
    有無「陷於錯誤」。而自動收費設備是機器，無法自行思考
    ，僅能依照人類事先提供之指令進行判斷，因此收費設備是
    否陷於錯誤，應以設置該收費設備或信賴該收費設備者所擬
    定之判斷機制為憑。依一般消費實務，類似悠遊卡、一卡通
    之交易工具，係發行公司所發行之可重複加值使用之預付儲
    值卡，持卡人可持該卡在特約商店消費，於結帳付款時，持
    卡輕觸收費設備感應區，即可就該卡片所儲值之金額進行扣
    款消費，且不限於本人始可持卡消費，無須出示證件核對身
    分，對於發行公司或其特約機構而言，仍係以俗稱「認卡不
    認人」之方式進行持卡之消費付款機制。準此，被告持拾得
    本案信用卡使用其內悠遊卡功能進行刷卡消費行為，未違反
    悠遊卡收費設備或商店店員之判斷機制，顯未造成另一法益
    受到侵害。
  ⑶綜上，被告將本案信用卡侵占入己後，再於該信用卡內悠遊
    卡原有儲值餘額範圍內及自動儲值後，至下次自動儲值之間
    所進行消費之行為，未加深被告原侵占行為造成之損害，亦
    未造成新的法益侵害，屬侵占財物後實現其經濟價值之結果
    ，難認其另有何施用詐術之行為，而與刑法第339條之1第2
    項非法由收費設備得利罪之要件不符，應屬不罰之後行為（
    與罰後行為），應不另論罪。公訴意旨認此部分亦涉犯刑法
    第339條之1第2項、第1項之以非法由收費設備得利罪，尚有
    誤會，原應為無罪之諭知，惟此部分與事實一㈡有罪部分，
    有接續犯裁判上一罪關係，爰不另為無罪之諭知。　
據上論斷，應依刑事訴訟法第273條之1第1項、第299條第1項前
段，判決如主文。
本案經檢察官簡群庭偵查起訴，由檢察官宋有容到庭執行職務。
中　　華　　民　　國　　111 　年　　9 　　月　　26　　日
                  刑事第二十三庭  法  官  龔書安
上列正本證明與原本無異。
如不服本判決，應於判決送達後20日內敘明上訴理由，向本院提
出上訴狀（應附繕本），上訴於臺灣高等法院。其未敘述上訴理
由者，應於上訴期間屆滿後20日內向本院補提理由書「切勿逕送
上級法院」。
                                  書記官  石秉弘
中　　華　　民　　國　　111 　年　　9 　　月　　27　　日
附錄本案論罪科刑法條全文：
中華民國刑法第337條
意圖為自己或第三人不法之所有，而侵占遺失物、漂流物或其他
離本人所持有之物者，處1萬5千元以下罰金。
 　
中華民國刑法第339條之1
意圖為自己或第三人不法之所有，以不正方法由收費設備取得他
人之物者，處1 年以下有期徒刑、拘役或10萬元以下罰金。
以前項方法得財產上不法之利益或使第三人得之者，亦同。
前二項之未遂犯罰之。

附表
編號 時間 地點 消費金額（新臺幣） 1 110年11月4日1時7分許 統一超商華貴門市（新北市○○區○○路00號） 85元 2 110年11月6日23時21分許 同上 23元 3 110年11月8日23時46分許 同上 自動加值500元 4 110年11月8日23時46分許 同上 23元 5 110年11月10日21時48分許 同上 49元 6 110年11月10日23時6分許 同上 58元 7 110年11月11日9時7分許 萊爾富北縣板雅店（新北市○○區○○○路000巷0號） 30元 8 110年11月11日23時17分許 全家便利商店板橋貴興店（新北市○○區○○路00○0號） 55元 9 110年11月12日5時42分許 統一超商華貴門市 49元 10 110年11月13日0時21分許 同上 93元 11 110年11月13日20時38分許 同上 48元 12 110年11月14日6時24分許 全家便利商店板橋華興店（新北市○○區○○街00號） 25元 13 110年11月14時22時44分許 美聯社板橋貴興店（新北市○○區○○路00號） 18元 14 110年11月14日22時52分許 統一超商華貴門市 23元 15 110年11月19日3時14分許 同上 23元 16 110年11月20日7時18分許 萊爾富便利商店北縣板雅店 30元 17 110年11月21日1時31分許 統一超商華貴門市 自動加值500元 18 110年11月21日1時31分許 同上 25元 19 110年11月21日1時53分許 全家便利商店板橋貴興店 85元 20 110年11月21日4時40分許 同上 30元 21 110年11月21日18時52分許 同上 65元 22 110年11月22日17時17分許 統一超商雅東門市 25元 23 110年11月23日0時9分許 統一超商華貴門市 23元 24 110年11月24日0時38分許 同上 48元 25 110年11月24日15時19分許 統一超商雅東門市 55元 26 110年11月25日22時27分許 全家便利商店板橋貴興店 84元 27 110年11月26日10時17分許 統一超商昇容門市（新北市○○區○○路000巷0號） 36元 28 110年11月27日0時46分許 統一超商華貴門市 23元